【裁判字號】    98,台上,1231
【裁判日期】    980716
【裁判案由】    分配表異議之訴
【裁判全文】
最高法院民事判決            九十八年度台上字第一二三一號
上  訴  人  宜蘭縣員山鄉農會
法定代理人  乙○○
訴訟代理人  李秋銘律師
被 上訴 人  甲○○
                    號
上列當事人間因分配表異議之訴事件，上訴人對於中華民國九十
八年三月十日台灣高等法院第二審判決（九十七年度上字第五九
一號），提起上訴，本院判決如下：
    主  文
原判決廢棄，發回台灣高等法院。
    理  由
本件被上訴人主張：訴外人鄭筱芳於民國九十四年七月七日，以
其所有坐落宜蘭縣冬山鄉○○段四二四號土地（下稱系爭土地）
，及同縣羅東鎮○○段一五六號土地暨其上宜蘭縣羅東鎮○○路
○段一七六號建物（下稱系爭房地），為上訴人設定本金最高限
額新台幣（下同）八百四十萬元之第一順位抵押權（下稱系爭抵
押權），向上訴人借款七百萬元。嗣鄭筱芳於九十五年九月二十
九日，將系爭土地及系爭房地出賣予伊，經伊與上訴人達成協議
，上訴人同意伊代鄭筱芳清償七百萬元之借款，即塗銷系爭抵押
權登記。伊旋於九十六年一月十日先行清償鄭筱芳之五百萬七千
二百三十二元本息欠款後，上訴人已於同年月十一日，出具抵押
權部分塗銷同意書予伊辦理系爭房地抵押權之塗銷登記，足見系
爭土地所擔保之抵押債權，僅有二百萬元餘額。乃該土地於辦理
過戶予伊前，因遭鄭筱芳之債權人華開租賃股份有限公司向台灣
宜蘭地方法院（下稱執行法院），聲請以九十六年度執字第四九
九六號強制執行事件（下稱系爭執行事件）予以拍賣，並以四百
萬元拍定。上訴人竟向執行法院陳報其系爭抵押權所擔保之債權
餘額尚有一千零四十三萬八千零五十五元，由執行法院據此於九
十六年十二月七日作成上訴人受分配次序為六，分配金額達三百
八十七萬五千九百零二元之分配表（下稱系爭分配表），致伊就
系爭土地所設定之第二、三順位抵押權之分配權益受損。爰依強
制執行法第四十一條之規定，提起分配表異議之訴，求為將上訴
人於系爭執行事件，依系爭分配表次序六所分配之金額，於超過
二百萬元部分予以剔除，不得列入分配之判決（被上訴人超過該
部分之請求，業經第一審駁回其訴確定）。
上訴人則以：系爭抵押權（存續期間自九十四年七月七日起至一
百二十四年七月七日止）所擔保之債權，除鄭筱芳自身之系爭抵
押借款外，尚包括抵押權設定契約書中「申請登記事項以外其他
約定事項」第二點所載，即依雙方「不動產抵押契約書」約定之
鄭筱芳對伊所負現在（包括過去所負現在尚未清償）及將來所負
保證債務在內。是鄭筱芳既仍積欠伊二百萬元借款，及於九十三
年八月五日擔任訴外人鄭欣怡向伊借款八百五十萬元之連帶保證
人，迄尚有八百四十三萬八千零五十五元連帶保證債務（下稱系
爭保證債務）未為清償，伊向執行法院陳報有一千零四十三萬八
千零五十五元之抵押債權，而受三百八十七萬五千九百零二元之
分配，並無不合等語，資為抗辯。
原審廢棄第一審所為被上訴人敗訴之判決，改判如其聲明（就系
爭執行事件所作系爭分配表，次序六關於上訴人受分配之金額，
於逾二百萬元部分應予剔除，不得列入分配），係以：訴外人鄭
筱芳前提供所有系爭土地及系爭房地予上訴人設定系爭抵押權，
向上訴人借款七百萬元後，將之出賣予被上訴人。嗣被上訴人已
代鄭筱芳清償其中五百萬七千二百三十二元借款本息，並依上訴
人出具之抵押權部分塗銷同意書，辦畢系爭房地抵押權之塗銷登
記。鄭筱芳仍積欠上訴人二百萬元之借款未還，且其另於九十三
年八月五日，擔任訴外人鄭欣怡向上訴人借款八百五十萬元之連
帶保證人，借款期間自同日起至一百十三年八月五日為止，迄尚
欠本金八百四十三萬八千零五十五元未為清償，固為兩造所不爭
之事實。惟鄭筱芳與上訴人間之抵押權設定契約書，僅約定系爭
抵押權之存續期間自九十四年七月七日起至一百二十四年七月七
日止，未約定鄭筱芳於抵押權設定時對上訴人現存尚未清償之債
務，亦屬抵押權擔保之範圍。則該保證債務既發生於系爭抵押權
存續期間前之九十三年八月五日，自非屬於系爭抵押權所擔保之
範圍。至鄭筱芳出具予上訴人之「土地建築改良物抵押權設定契
約書其他約定事項」，雖約定抵押權所擔保之範圍包括系爭保證
債務在內，但該其他約定事項未於系爭抵押權申請設定登記時，
提出作為登記簿之附件，業經原審向宜蘭縣羅東地政事務所查明
，並為證人邱寶慧所證實，難認該保證債務為系爭抵押權擔保之
所及。上訴人即不得陳報將系爭保證債務列入分配表受分配。從
而，被上訴人依強制執行法第四十一條之規定，請求將上訴人於
系爭執行事件，依系爭分配表次序六所分配之金額，於超過二百
萬元部分予以剔除，不得列入分配，自屬有理等詞，為其判斷之
基礎。
按抵押權所擔保之債權，其種類及範圍，屬於抵押權之內容，固
應依法登記，始生物權之效力，但如因內容過於冗長，登記簿所
列各欄篇幅不能容納記載，可以附件記載，作為登記簿之一部分
。因此關於最高限額抵押權所擔保之債權，雖未記載於土地登記
簿，然於聲請登記時提出之最高限額抵押權設定契約書，有該項
債權之記載者，此契約書既作為登記簿之附件，自為抵押權效力
所及（參見本院八十四年台上字第一九六七號判例）。依原審所
認定訴外人鄭筱芳出具予上訴人之「土地建築改良物抵押權設定
契約書其他約定事項」（一審卷三四頁），約定該抵押權所擔保
之範圍包括系爭保證債務在內之事實。對照鄭筱芳與上訴人間就
系爭土地（及系爭房地）辦理系爭抵押權設定之「土地登記申請
書」所附「土地建築改良物抵押權設定契約書」（原審卷八八頁
、八九頁）中之第二一項「申請登記事項以外之其他約定事項２
」部分，已約明依員山鄉農會（上訴人）「不動產抵押契約書」
所載事項全部履行等內容觀之，倘該「不動產抵押契約書所載事
項」，係指鄭筱芳出具予上訴人之「土地建築改良物抵押權設定
契約書其他約定事項」而言。揆諸上開說明，系爭保證債務是否
不屬系爭抵押權所擔保之範圍？殊非無疑。原審未遑詳予調查審
認，遽為上訴人敗訴之判決，自嫌速斷，抑且難昭折服。上訴論
旨，指摘原判決為不當，求予廢棄，非無理由。
據上論結，本件上訴為有理由。依民事訴訟法第四百七十七條第
一項、第四百七十八條第二項，判決如主文。
中    華    民    國  九十八  年    七    月   十六   日
                      最高法院民事第三庭
                          審判長法官  蘇  茂  秋
                                法官  陳  碧  玉
                                法官  王  仁  貴
                                法官  張  宗  權
                                法官  陳  國  禎
      本件正本證明與原本無異
                                      書  記  官
中    華    民    國  九十八  年    七    月  二十八  日
                                                Ａ


司法院資訊處製作；財團法人民間司法改革基金會備份。
